【裁判字號】    89,上易,3834
【裁判日期】    900109
【裁判案由】    詐欺
【裁判全文】
臺灣高等法院刑事判決                          八十九年度上易字第三八三四號
    上  訴  人  丁○○
    即  被  告
右上訴人因詐欺案件，不服臺灣桃園地方法院八十九年度訴易字第一一九八號，中華
民國八十九年八月八日第一審判決（起訴案號：臺灣桃園地方法院檢察署八十八年度
偵字第一五二０八、一八六五八、一八八五一號），提起上訴，本院判決如左：
    主  文
原判決撤銷。
丁○○無罪。
    理  由
一、公訴意旨略以：被告丁○○意圖為自己不法之所有並基於概括犯意，明知經濟情
    狀已非屬良好，竟於民國八十七年二月間，以其自己及其妹張瓊月之名義，另捏
    造邱淑貞、林仙玲之名義參加以何智榮為會首之互助會，每會新台幣︵下同︶一
    萬元，會期從八十七年二月二十日起至八十九年五月二十日止，並於八十七年三
    月二十日第一次開標時，即以邱淑貞之名義搶標，後又於五、七、九次開標時，
    分別以林仙玲、自己名義及張瓊月之名義全數得標；後於八十八年七月間，更知
    其已陷於無償債能力之嚴重狀態，竟又參加以乙○○為會首之互助會，每會二萬
    元，會期從八十八年七月十五日起至九十年十二月十五日止，並於八十八年七月
    十五日第一次開標時，即以高額投標金搶標，並簽發本票乙紙予乙○○以供取信
    ；復又於同年七月十九日及七月二十七日，經由友人丙○○之介紹，在國防部財
    務中心國軍中壢財務組，以急須資金為由，向甲○○先後借貸五十五萬元及三十
    七萬元，並分別簽立借據以供取信，使甲○○不疑有他，乃依約交付上開借款，
    惟丁○○於取得借款後，於八十八年七月底之清償日屆至後，卻未如期向甲○○
    清償借款，亦未向何智榮、乙○○給付任何互助會款，且所簽發之本票屆期亦未
    獲兌現並逃匿無蹤等情，因認被告涉有刑法第三百三十九條第一項之連續詐欺罪
    嫌。
二、按犯罪事實應依證據認定之，無證據不得推定其犯罪事實，刑事訴訟法第一百五
    十四條定有明文；又認定犯罪事實所憑之證據，雖不以直接證據為限，間接證據
    亦包括在內，然而無論直接或間接證據，其為訴訟上之證明，須於通常一般之人
    均不致有所懷疑，而得確信其為真實之程度者，始得據為有罪之認定，倘其證明
    尚未達到此一程度，而有合理之懷疑存在時，事實審法院在心證上無從為有罪之
    確信，自應為無罪之判決（參見最高法院七十六年度台上字第四九八六號判例意
    旨）；又刑法第三百三十九條第一項詐欺罪之成立，以意圖為自己或第三人不法
    所有，以詐術使人將本人或第三人之物交付為要件。所謂以詐術使人交付，必須
    被詐欺人因其詐術而陷於錯誤，若其所用方法，不能認為詐術，亦不致使人陷於
    錯誤，即不構成該罪（最高法院四十六年度台上字第二六０號判例）。
三、訊據被告丁○○對其曾分別以自己及其妹張瓊月、及邱淑貞、林仙玲名義參加何
    智榮之互助會四會，及參加乙○○之互助會乙會，並均已得標而積欠死會會款，
    及向丙○○、甲○○借款並未償還等事實，固均坦承不諱，惟堅決否認有詐欺犯
    行，辯稱其原在桃園金鼎證券公司上班，因幫親友集資買賣股票及融資虧損而負
    債，至八十八年八月公司令其離職，經濟完全陷於困難而無力支付會款及債務，
    何智榮部分原先不欲以本身名義參加四會，故而使用其妹及冒用邱淑貞、林仙玲
    名義參加，並非存心詐騙，乙○○之會係友人謝淑美知其需資金周轉邀其參加，
    得標後大部分之會款均用以清償謝淑美，另曾因買賣股票誤賣為買及因虧損需款
    而兩度向謝淑美借款應急，謝淑美再轉向丙○○借款，其應丙○○之要求將借據
    書立與甲○○，因另有王成助積欠其三百餘萬元，如該筆債權受償即可用以償債
    ，然始終未能受償，故現亦無法償還債務，並非蓄意詐欺等語。經查：
（一）被告參加告訴人乙○○邀集之互助會，於八十八年七月十五日第一次標會時即
      得標，然其後除曾簽發本票交付外，並未實際給付死會會款等情，固為被告所
      不諱言，核與乙○○指訴之情節相符，並有互助會章程及本票影本可按；惟查
      被告係經由謝淑美之介紹而參加乙○○之互助會，標會之前乙○○均係經由謝
      淑美與被告聯繫等情，業據被告及告訴人乙○○供述一致（偵字第一八六五八
      號卷第四頁、第二十頁反面、本院卷第二十七至二十九頁），據此以言，本件
      顯係乙○○欲邀集互助會，因基於謝淑美之介紹及信賴關係讓被告參加為會員
      ，而依民法第七百零九條之一第一項、第七百零九條之七第二項規定，互助會
      （即合會）會員原本即有交付會款及標取合會金之權利義務，而會首亦負有將
      會款交付得標會員之義務，職是之故，被告基於謝淑美之介紹參加乙○○之互
  助會，並投標領取會款，尚難認有何蓄意隱瞞其財務狀況、並施用詐術致使乙○○陷於錯誤之可言，乙○○之交付會款亦難認有何陷於錯誤之情事，自與詐
      欺罪之犯罪構成要件不相適合；又被告係於得標後之八十八年八月六日自金鼎
      公司離職，有離職證明書可稽（本院卷第三十七頁），故被告得標後因經濟困
      窘迄未能支付會款，亦屬債務不履行之民事糾葛，不能憑此據為其有詐欺犯行
      之論據。
（二）關於告訴人甲○○部分，被告對經由謝淑美向丙○○、甲○○分別借得五十五
      萬元及三十七萬元，至今仍未償還等事實亦坦承不諱，核與告訴人甲○○及證
      人丙○○供述之情形相符，並有被告書立之借據影本二紙可稽；然查本件借款
      之經過情形，係因告訴人甲○○與證人丙○○及謝淑美均為任職國防部財務中
      心國軍中立財務組之同事，被告因有急用二度向友人謝淑美借款，謝淑美代為
      向丙○○借款，丙○○再要求甲○○借款與被告，甲○○因基於與丙○○之同
      事情誼，乃同意借款，第一次由甲○○交付三十萬元與丙○○，連同丙○○之
      二十五萬元共借款五十五萬元與被告，第二次再以同樣方式由甲○○借款三十
      七萬元與被告等情，業據被告及告訴人甲○○、證人丙○○分別供明在卷，且
      告訴人甲○○更供稱其不認識被告，係因丙○○為其好友，丙○○要求其借款
      才答應借款，丙○○並未表示被告借款之原因，借款時是約定較高之利息，對
      於被告借款之原因及有無資力還錢並未考慮等語甚詳（八十八年他自第一九六
      九號卷第八十一頁、原審卷第二十六頁反面、第二十七頁、本院卷第三十一頁
      ），由此可知，告訴人甲○○及丙○○顯然均係分別基於彼等與謝淑美、及丙○○間之同事情誼關係而借款與被告，與被告借款之原因及當時財力狀況等因
      素無關，而金錢借貸本屬極為平常之經濟活動，被告以買賣股票下單錯誤及虧
      損需款急用等原因透過謝淑美輾轉向丙○○及甲○○借款，就客觀上觀察已難
      認其係施用何種詐術，甲○○、丙○○又係基於同事情誼而應允借款，尤其難
      認有何因而陷於錯誤之可言，亦與刑法上詐欺罪之犯罪成立要件有別；至於被
      告嗣後因經濟困窘無力還款，自屬民事債務問題，不容憑此遽以詐欺刑責相繩
      。
（三）關於告訴人何智榮部分，被告雖以自己及張瓊月、邱淑貞、林仙玲名義參加何
      智榮所組之互助會，並分別於八十七年三月第一次開標、八十七年七月第五次
      開標、八十七年九月第七次開標、八十七年十月第九次開標時分別標取會款，
      惟被告於各次開標後均有按期各月繳納死會會款，業據告訴人何智榮於偵查及
      原審審理時到庭陳述明確（八十八年度偵字第一八八五一號卷、八十九年一月
      二十七日訊問筆錄、原審卷第四十頁），是被告自第一次標取會款後之一年餘
      期間均正常按期繳納死會會款，尚難認被告於參加之始即有不法所有之意圖，
      而我國一般民間互助會確常見有以代號或他人名義參加之情形，被告雖冒以其
      妹或捏造姓名參加，但其參加後既依規定得標及繳納會款，尚不能以此即推認
      其有詐騙故意，再參諸告訴人何智榮亦陳稱被告應非詐騙，應係事後繳不出會
      款等語（原審卷第四十頁），是被告所辯參加互助會並非蓄意詐欺，而係因事
      後經濟情況變更無力繳納會款一節，尚可採信，此部分亦屬不能證明被告犯罪
      。
四、原判決未予詳查，遽認被告參加乙○○之互助會、及向丙○○、甲○○借款部分
    均係觸犯詐欺罪（何智榮會款部分原判決認不能證明被告犯罪，不另為無罪之諭
    知），自有未洽；被告提起上訴，否認犯罪，為有理由，自應由本院將原判決撤
    銷，另為被告無罪之諭知。
五、被告冒用「邱淑貞」、「林仙玲」名義標會是否涉有偽造文書罪嫌部分，因未經
    起訴，本院不得審判，附此敘明。
據上論斷，應依刑事訴訟法第三百六十九條第一項前段、第三百六十四條、第三百零
一條第一項，判決如主文。
本案經檢察官賴俊雄到庭執行職務。
中      華      民      國    九十      年      一      月      九      日
                              臺灣高等法院刑事第二十三庭
                                  審判長法  官  劉 靜 嫻
                                        法  官  林 勤 綱
                                        法  官  宋    祺
右正本證明與原本無異。
不得上訴。
                                        書記官  郭 淑 卿
中      華      民      國    九十      年      一      月     十一     日


司法院資訊處製作；財團法人民間司法改革基金會備份。
